---
title: ""
author: ""
# date: March 22, 2005
output: 
  revealjs::revealjs_presentation:
    self_contained: true
    css: styles.css
    # reveal_plugins: ["zoom", "menu"]
    reveal_options:
      width: 960
      height: 700
      slideNumber: true
      controls: false
bibliography: references.bib
---

```{r include=FALSE}

library(fontawesome)
library(tippy)
library(visNetwork)
library(kableExtra)

```

<center>

UNIVERSIDADE FEDERAL DE MINAS GERAIS

</center>

<center>

<medium>Centro de Desenvolvimento e Planejamento Regional</medium>

</center>

<br>

<center>

CIÊNCIA DE DADOS PARA ESTUDOS EM INOVAÇÃO

</center>

<br>

<center>

Módulo: **Cienciometria e análise de patentes**

</center>

<br>

<center>

Semestre 2022/1

</center>

<br>

<center>

Professor: Rodrigo Fileto Cuerci Maciel

</center>

# Tópicos

1.  Dados abertos em ciência;

2.  Identificação de tópicos científicos e tecnológicos: algoritmos e técnicas;

3.  Vieses de gênero na pesquisa científica;

4.  Medidas de interdisciplinaridade;

5.  Altimetria;

6.  Avaliação de impacto de financiamento.

# Conceitos básicos em rede

Uma rede $(N, g)$ consiste num conjunto de nós (também chamados de vértices) $N = \{1,...,n\}$ e uma matriz $A$ definida para ser uma matriz $n \times n$ na qual $A_{ij}$ representa a relação entre $i$ e $j$. Esta matrix é comumente referida como *matriz de adjacência*, na qual

$$
    A_{ij}= 
\begin{cases}
    1 ,& \text{se } \text{existe uma entre relação os vértices i e j,}\\
    0,              & \text{de outra forma}
\end{cases}
$$

<center>

Matriz adjacente de uma rede hipotética não valorada e não direcionada

</center>

$$\begin{bmatrix}
0&1&0 \\
1&1&1 \\
0&1&0 \\
\end{bmatrix}$$

<br>

<center>

Representação gráfica da Matriz acima

</center>

```{r echo=TRUE, out.width="50%"}
library(visNetwork)
nodes <- data.frame(id = 1:3, label = as.character(1:3))
edges <- data.frame(from = c(1,2), to = c(2,3))
visNetwork(nodes, edges, width = "100%", height = 400) %>%
  visInteraction(dragView = FALSE, dragNodes = FALSE, zoomView = FALSE)

```

## Redes valoradas

As redes não valoradas e não direcionadas apontam para relações binárias entre os vértices da rede (a ligação existe ou não existe). Em alguns casos torna-se útil representar as ligações como possuindo força, peso, ou similaridade, utilizando um número real.

Pode-se converter similaridade para comprimento calculando-se recíprocos (inversos multiplicativos) e utilizando aqueles valores como elementos da matriz adjacente, embora isso deva ser considerado como uma transformação aproximada. Na maioria dos casos não há relação matemática formal entre ligações de força e comprimento.

# Redes direcionadas

Uma rede é *direcionada* se é possível que $A_{ij} \neq A_{ji}$ (Em geral uma matriz não simétrica). A matriz adjacente de uma rede direcionada tem como elementos

$$
    A_{ij}= 
\begin{cases}
    1 ,& \text{se } \text{existe uma ligação do vértice j para i,}\\
    0,              & \text{de outra forma}
\end{cases}
$$

Note-se que a direção da ligação parte do segundo elemento para o primeiro.

<br>

<center>

Matriz adjacente de uma rede hipotética direcionada

</center>

$$\begin{bmatrix}
0&1&0 \\
0&0&0 \\
0&0&1 \\
\end{bmatrix}$$

<br>

<center>

Representação gráfica da Matriz acima

</center>

```{r echo=TRUE, out.width="50%"}
nodes <- data.frame(id = 1:3, label = as.character(1:3))
edges <- data.frame(from = c(1,2), to = c(2,3), arrows = c("from", "to"))
visNetwork(nodes, edges, width = "100%", height = 400) %>%
  visInteraction(dragView = FALSE, dragNodes = FALSE, zoomView = FALSE)

```

# Rede Bipartida

A rede bipartida é aquele com dois tipos diferentes de vértices e cujas ligações ocorrem apenas entre vértices de diferentes tipos. Neste caso, a rede bipartida é uma matriz retangular chamada de matriz incidente na qual

$$
    B_{ij}= 
\begin{cases}
    1 ,& \text{se } \text{item j pertence ao grupo i,}\\
    0,              & \text{de outra forma}
\end{cases}
$$

Caso queira-se trabalhar com vértices de apenas um tipo, a projeção de *um modo* da forma bipartida pode ser realizada através da operação $P = B^TB$. A matriz $n \times n$ resultante funciona de maneira similar à uma matriz adjacente. A diagonal apresenta valores igual ao número de grupos que cada vértice pertence.

# Componentes

A rede não precisa consistir em apenas um único conjunto conectado de vértices. Muitas redes possuem duas ou mais partes separadas que estão disconectadas e não possuem ligações entre seus elementos.

<center> Exemplo de rede com dois componentes </center>

```{r echo=TRUE, out.width="50%"}
nodes <- data.frame(id = 1:5, label = as.character(1:5))
edges <- data.frame(from = c(1,2,4), to = c(2,3,5))
visNetwork(nodes, edges, width = "100%", height = 400) %>%
  visInteraction(dragView = FALSE, dragNodes = FALSE, zoomView = FALSE)
```

# Exemplos de redes

```{r}

tibble::tibble(Rede = c("Internet", "World Wide Web", "Rede de citações", "Malha energética", "Rede de amizades", "Rede metabólica", "Rede Neural", "Rede Trófica"),
       Vértice = c("Computador ou roteador", "Página da web", "Artigo, patente ou caso legal", "Estação geradora ou subestação", "Pessoa", "Metabólito", "Neurônio", "Espécies"),
       Ligação = c("Cabo ou coneção sem fio", "Hiperligação", "Citação", "Linha de transmissão", "Amizade", "Reação metabólica", "Sinapse", "predação")) %>%
  kable(caption = "Exemplos de vértices e ligações em redes") %>%
  kable_classic()
  

```

Fonte: [@newman2018, p.106]

<br>

Para discussão:

-   Quais as redes existentes no sistema econômico? E num sistema de inovação?

# Quer saber mais sobre redes?

Conteúdo sobre redes apresentado até aqui foi baseado em Newman [-@newman2018]. Mais sobre redes pode ser consultado em @mcnulty2022 ([disponível online](<https://ona-book.org/>){target="\_blank"}) ou em @barabási2016 ([disponível online](<http://networksciencebook.com/>){target="\_blank"}). Adicionalmente, @jackson2008 explica aspectos gerais de rede bem como sua aplicação nos estudos em economia.

# Identificação de tópicos científicos e tecnológicos

-   Objetiva diminuir a dimensionalidade das informações oferecidas em artigos científicos, patentes, ou outras fontes de informação.

-   Constrói agrupamentos (*clusters*) dos documentos analisados que sejam relevantes para o problema de pesquisa ou tomada de decisão.

-   Na maioria dos casos é acompanhado de mapas para visualização e entendimento do tema.

## Métodos

De maneira geral, os métodos para a identificação automatizada de tópicos em ciência e tecnologia possuem os seguintes elementos:

-   Definição da rede: quais os vértices e ligações são de interesse para o problema de pesquisa? Quais são compatíveis com os dados disponíveis?

-   Criação da rede: definir a medida de similaridade (ou comprimento) entre os vértices;

-   Aplicação de algoritmo de clusterização;

-   Validação dos resultados de maneira qualitativa ou quantitativa.

Clique [aqui](./imagens/methods.jpg){target="\_blank"} para ver um exemplo de método de identificação de tópicos científicos.

## Cienciometria

<center>Definição do escopo do periódico *Scientometrics*</center>

*Scientometrics*

Scientometrics foca nas características quantitativas e características da ciência e da pesquisa científica. A ênfase é colocada em investigações em que o desenvolvimento e o mecanismo da ciência são estudados por métodos matemáticos estatísticos.

# REFERÊNCIAS
