---
title: ""
author: ""
# date: March 22, 2005
output: 
  revealjs::revealjs_presentation:
    code_folding: hide
    self_contained: true
    css: styles.css
    # reveal_plugins: ["zoom", "menu"]
    reveal_options:
      width: 1280
      height: 720
      slideNumber: true
      controls: false
bibliography: references.bib
csl: abnt.csl
---

```{r echo=TRUE, include=FALSE}

library(tidyverse)
library(ggplot2)
library(highcharter)


```

<center>

UNIVERSIDADE FEDERAL DE MINAS GERAIS

</center>

<center>

<medium>Centro de Desenvolvimento e Planejamento Regional</medium>

</center>

<br>

<center>

CIÊNCIA DE DADOS PARA ESTUDOS EM INOVAÇÃO

</center>

<br>

<center>

Módulo: **Sistemas e políticas de inovação**

</center>

<br>

<center>

Semestre 2022/1

</center>

<br>

<center>

Professor: Rodrigo Fileto Cuerci Maciel

</center>

# Objetivos desta aula

-   Apresentar conceitos de sistema de inovação e políticas de inovação;

-   Trazer especificamente conceitos de compras públicas para inovação.

# Material de aula

O Material desta aula bem como *scripts* utilizados encontram-se em [repositório aberto no Github](https://github.com/rodfileto-ufmg/ciencia_dados_inova/tree/main/03_cienciometria/apresenta%C3%A7%C3%A3o){target="_blank"}.

# Tópicos

1.  Sistemas Nacionais de Inovação;

2.  Sistemas Setoriais de Inovação;

3.  Abordagem de hélice tripla;

4.  Políticas de Inovação;

5.  Compras públicas para fomento de inovação.

# Sistemas Nacionais de Inovação

A abordagem dos Sistemas Nacionais de Inovação consideram o contexto nacional como elemento específico e importante para a criação e absorção de conhecimento. Como consequência, países serão diferentes em seus processos de desenvolvimento e difusão de conhecimento.

A evolução técnica vem acompanhada de um processo de transformação
social que congrega a diversidade de atores sociais e cenários
políticos e econômicos próprios de uma nação. Ou seja, existe um
arcabouço legal e cultural específico que potencializa, seleciona
e/ou inibe a difusão de conhecimento técnico necessário para o
processo de inovação [@freeman1997].

No livro de Ciência e Tecnologia [@rapini2021] a parte 3 se concentra em discutir conceitos e elementos de um Sistema Nacional de Inovação.

*"No Estado industrial a indústria das massas é iluminada pela ciência, e as ciências e as artes são apoiadas pelas indústrias das massas. [...] Nenhum progresso, nenhuma descoberta e invenção, pode ser feita nessas ciências pelo qual centenas de indústrias e processos não possam ser alterados ou melhorados. [...] Os efeitos desses melhoramentos são logo depois estendidos mesmo para a agricultura."* ([@list2011, p. 100, tradução nossa]

## Política de internacionalização de cientistas

Robinson-Garcia e Rafols [-@robinson-garcia2019] explicam como diferentes contextos nacionais tratam o processo de internacionalização da ciência de forma diferente.

## Política de internacionalização de cientistas

Colaboração internacional e publicação em inglês aumenta a visibilidade das publicações. Isto gera um maior número de citações [@wagner2017; @leydesdorff2019].

Entretanto, outras considerações podem ser discutidas:

-   Capacidade nacional para desenvolver conhecimento científico de forma independente.

-   Subordinação às agendas de pesquisas de grandes centros;

## Fomento para publicar em inglês

A proporção de publicações em inglês de um dado país é tomada como uma aproximação para analisar a internacionalização científica. Porém, como os dados disponíveis em grandes base de dados são em inglês (Web of Science, Scopus e etc.), uma análise neste sentido pode sofrer do viés de seleção.

-   Isso afeta especialmente as ciências sociais uma vez que possuem tendência para publicação em jornais locais e para audiências mais diversificadas.

----------------------------------------------------

### Fração de publicações em inglês no Scielo por área científica


```{r echo=FALSE, message=FALSE, warning=FALSE, out.width="100%"}

document_language <- read_csv("./dados/document_language.csv") %>%
  filter(year_published_scielo <= 2021 & (!(is.na(subject))))

hchart(document_language, "line", hcaes(x = year_published_scielo, y = round(100*(prop), digits = 2), group = subject)) %>%
  hc_yAxis(labels = list(format = "{value}%", style = list(color = "#525151",
                                                           font= '15px Helvetica',
                                                           fontWeight = "bold")), title = list(text = "")) %>%
  hc_xAxis(title = list(text = ""), labels = list(style = list(color = "#525151",
                                                               font= '15px Helvetica',
                                                               fontWeight = "bold"
                                                           )))

```


<details><summary>Clique aqui para ver o código deste gráfico</summary>

```{r echo=TRUE, message=FALSE, warning=FALSE, results='hide'}

library(highcharter)

# https://jkunst.com/highcharter/

document_language <- read_csv("./dados/document_language.csv") %>%
  filter(year_published_scielo <= 2021 & (!(is.na(subject))))
  
hchart(document_language, "line", hcaes(x = year_published_scielo, y = round(100*(prop), digits = 2), group = subject)) %>%
  hc_yAxis(labels = list(format = "{value}%"), title = list(text = "")) %>%
  hc_xAxis(title = list(text = ""))



```

</details>




## Mobilização internacional de diferentes ângulos

Diferentes contextos políticos se referindo ao mesmo fenômeno pode levar para a seleção de diferentes indicadores.

-   **União Européia**: ênfase na circulação de cérebros (*brain-circulation*) e promoção de trânsferência de conhecimento entre estados membros;

-   **Estados Unidos**: Mobilidade relacionada com aquisição de cérebros (*brain-gain*), ou seja, capacidade de atração de cientistas altamente qualificados.

-   **Países menos desenvolvidos**: Risco de evasão de cérebros (*brain-drain*) devido à condições menos atrativas de retenção de cientistas altamente qualificados.

# Sistemas Setoriais de Inovação

# Hélice Tripla

# Políticas de Inovação

# Compras públicas para inovação

# REFERÊNCIAS
