---
title: "Visualização de rede a partir da matriz insumo-produto do IBGE"
author: "Rodrigo Fileto Cuerci Maciel"
date: "`r Sys.Date()`"
# output: rmarkdown::html_vignette
output: rmdformats::material
cards: false
vignette: >
  %\VignetteIndexEntry{Vignette Title}
  %\VignetteEngine{knitr::rmarkdown}
  %\VignetteEncoding{UTF-8}
---

```{r setup, include = FALSE}
knitr::opts_chunk$set(
  collapse = TRUE,
  comment = "#>"
)
```

```{r include=FALSE}

# Primeiro chunk para carregar pacotes e arquivos

library(tidyverse)
library(visNetwork)
library(igraph)
library(highcharter) # apenas para colorir os vértices


# Carregar tabela com codigo dos produtos
cod_produtos <- read_csv("03_cienciometria/dados/cod_produtos.csv") %>%
  mutate(id = 1:nrow(.)) %>% # criando coluna de id para visnetwork
  rename(label = desc_produto_20) %>% # criando coluna label para visnetwork
  select(id, label) # inverter ordem colunas para igraph


# Carregar tabela insumo-produto
insumo_produto_20 <- read_csv("03_cienciometria/dados/insumo_produto_nivel_20.csv", col_names = FALSE) %>%
  mutate(across(everything(), ~ as.numeric(gsub(" ", "", .x, fixed = TRUE)))) %>%
  as.matrix()




```

# Introdução

Trata-se de explicação de como gerar a visualização em rede da matriz insumo-produto do Brasil. De maneira geral, o processo consiste nas seguintes etapas:

1.    coleta de dados do IBGE;
1.    formatação da matriz em lista de ligações;
1.    Visualização no `visnetwork`

# Coleta de dados do IBGE

Foi coletada a matrix insumo-produto do nível 20 do ano de 2015 diretamente no site do IBGE^[Disponível em <https://www.ibge.gov.br/estatisticas/economicas/contas-nacionais/9085-matriz-de-insumo-produto.html?=&t=resultados>]. Especificamente, foi utilizada a planilha 3 da tabela, cujo título é *Oferta e demanda da produção nacional a preço básico - 2015*, referente ao consumo diário das atividades.

Após a formatação manual com exclusão de linhas e colunas duas tabelas são carregadas no R. Consideramos a matriz insumo-produto como a **matriz adjacente** de uma rede direcionada.

```{r message=FALSE, warning=FALSE}

# Carregar tabela com codigo dos produtos
cod_produtos <- read_csv("03_cienciometria/dados/cod_produtos.csv") %>%
  mutate(id = 1:nrow(.)) %>% # criando coluna de id para visnetwork
  rename(label = desc_produto_20) %>% # criando coluna label para visnetwork
  select(id, label) # inverter ordem colunas para igraph

# Carregar tabela insumo-produto
insumo_produto_20 <- read_csv("03_cienciometria/dados/insumo_produto_nivel_20.csv", col_names = FALSE) %>%
  mutate(across(everything(), ~ as.numeric(gsub(" ", "", .x, fixed = TRUE)))) %>%
  as.matrix()

```


# Formatação da matriz em lista de ligações

Tendo em vista simplificar a rede, de forma a não conter múltiplas ligações entre cada par de categorias, foi realizada a subtração do triângulo superior com o trângulo inferior da matriz.

```{r message=FALSE, warning=FALSE}

# Atribuir nome das categorias como colunas
colnames(insumo_produto_20) <- cod_produtos$label

# Atribuir nome das categorias como linhas
rownames(insumo_produto_20) <- cod_produtos$label

# Extrair triângulo superior da matrix
insumo_produto_20_superior <- insumo_produto_20
insumo_produto_20_superior[!(upper.tri(insumo_produto_20_superior, diag = FALSE))] <- 0


# Extrair triângulo inferior da matrix

insumo_produto_20_inferior <- insumo_produto_20

insumo_produto_20_inferior[!(lower.tri(insumo_produto_20_inferior, diag = FALSE))] <- 0

# Subtrair matriz superior da inferior

insumo_produto_20_liquido <- insumo_produto_20_superior - t(insumo_produto_20_inferior)

```


Em seguida, foi gerada a lista de ligações a partir da matriz resultante. Naquelas linhas que apresentaram valores negativos, as categorias foram invertidas. Para fins de visualização foi selecionada a maior ligação para cada insumo.

```{r message=FALSE, warning=FALSE}
# Formatar matriz para "pair-list" 
# Inverter ordem do par quando valor negativo

ligacoes <- as.data.frame(as.table(insumo_produto_20_liquido)) %>%
  filter(Freq != 0) %>%
  mutate(label_from = as.character(case_when(Freq < 0 ~ Var2,
                          Freq > 0 ~ Var1,
                          TRUE ~ Var1)),
         label_to = as.character(case_when(Freq < 0 ~ Var1,
                        Freq > 0 ~ Var2,
                        TRUE ~ Var2))) %>%
  mutate(valor = abs(Freq)) %>%
  select(label_from, label_to, valor) %>%
  inner_join(cod_produtos, by = c("label_from" = "label")) %>%
  inner_join(cod_produtos, by = c("label_to" = "label")) %>%
  select(from = id.x, to = id.y, valor)
```


# Visualização da rede

Por fim, segue o código para visualização da rede. As cores e tamanho representam a intensidade de consumo da atividade. Quanto maior e mais vermelho um vértice maior o seu consumo intermediário.

```{r}
# Gerar visualização no visnetwork

# Atualizar cod_produtos

cor <- ligacoes %>%
  group_by(to) %>%
  summarise(value = sum(valor)) %>%
  mutate(color = colorize(value,colors = c("#FFFFFF", "5E0010", "#4b000c")))

cod_produtos_novo <- cod_produtos %>%
  left_join(cor, by = c("id" = "to")) %>%
  filter(id %in% c(ligacoes$from, ligacoes$to))
  
ligacoes_novo <- ligacoes %>%
  group_by(from) %>%
  slice_max(order_by = valor, n = 1) %>% # Selecionada a ligação mais forte para cada insumo
  mutate(arrows = "to")

set.seed(1234)
visNetwork(cod_produtos_novo, ligacoes_novo, height = "900px", width = "100%")

```

# Códigos utilizados

Os códigos utilizados podem ser acessados no repositório do github.
